臺灣高等法院刑事判決　　　　　　　　　　　　　　　九十三年度上訴字第七五號
　　上　訴　人
　　即　被　告　丙○○
　　　　　　　　　　　　（現於臺灣宜蘭監獄執行中）
　　指定辯護人　本院公設辯護人甲○○
右上訴人即被告因偽造有價證券等案件，不服臺灣宜蘭地方法院九十二年度訴字第一
四九號，中華民國九十二年十一月十八日第一審判決（起訴案號：臺灣宜蘭地方法院
檢察署九十一年度偵字第五八九號）提起上訴，本院判決如左：
    主  文
原判決撤銷。
丙○○意圖供行使之用，而偽造有價證券，處有期徒刑參年貳月。如附表所示偽造之
本票貳張（含其上偽造之溫傳署押壹枚、簡金祥印文壹枚）沒收。
    事  實
一、丙○○明知黃謝勝於民國九十年七月十二日下午，在其宜蘭縣蘇澳鎮○○路四十
    七號住處所交付如附表一編號一、二所示僅蓋妥發票人乙○○及皓通企業社印章
    ，其餘均空白之臺灣銀行蘇澳分行二紙本票，均為來路不明之贓物（該二紙本票
    係黃謝勝於同日上午，在宜蘭縣冬山鄉○○路二０一號前竊取之贓物，而黃謝勝
    所涉竊盜犯行，業已由臺灣宜蘭地方法院檢察署檢察官以案件曾經判決確定為不
    起訴確定），仍予收受持有。丙○○取得上開本票後，復意圖供行使之用，接續
    將附表一編號一之本票偽填載附表二編號一之事項、附表一編號二之本票偽填載
    附表二編號二之事項，以完成發票行為而偽造有價證券，嗣為使上開偽造之本票
    背書連續，又接續偽造受款人簡金祥之印文於附表二編號一之本票背面、偽簽受
    款人溫傳之署名於附表二編號二之本票背面，以為背書，復基於概括之犯意，先
    於九十年七月二十三日將偽造之附表二編號二之本票交由不知情綽號阿松之不詳
    姓名年籍之成年男子至宜蘭縣羅東鎮某電玩店向不知情之張正雄行使換取現金新
    臺幣（以下同）二萬元，丙○○另將附表二編號一之本票持往羅東鎮○○路五四
    八之一號三樓黃德三住處行使向黃德三調現四萬元，而先後行使上開偽造之有價
    證券及背書私文書，均足以生損害於乙○○、簡金祥、溫傳、張正雄、黃德三等
    人。嗣因上開本票業經乙○○於九十年七月十二日向銀行掛失止付，而張正雄、
    邱須柔（受讓黃德三上開本票）均於九十年八月三十日分持上開本票向金融業者
    提示而遭退票，經宜蘭縣票據交換所函宜蘭縣警察局羅東分局循線查悉上情。
二、案經宜蘭縣警察局羅東分局報告臺灣宜蘭地方法院檢察署檢察官偵查起訴。
    理  由
一、上訴人即被告丙○○對於自黃謝勝處收受附表一編號一、二之本票，及填載如附
    表二編號一所示之金額、受款人、發票年月日、到期日，其後復行使附表二編號
    一、二之本票分別持向黃德三、張正雄換取現金之事實供承不諱，惟否認明知該
    本票係贓物，及偽造如附表二編號一之背書印文，以及偽造如附表二編號二所示
    之金額、發票年月日、到期日、背書等行為，辯稱略以：因黃謝勝欠其五萬元，
    而交付系爭本票時僅稱係他之前工作的老闆交給他，其並不知係黃謝勝竊取之贓
    物，而其收受時，附表一編號二之本票均已填載附表二編號二之事項，至附表一
    編號一之本票背面，已蓋妥簡金祥印文，其餘之金額、受款人、發票年月日、到
    期日則係黃謝勝要其代寫云云。惟查：
（一）附表一編號一、二所示僅蓋用發票人印章之本票，係證人黃謝勝於九十年七月
      十二日上午十一時三十分許，自被害人乙○○停放在宜蘭縣冬山鄉○○路二０
      一號前之自小客車內竊取之贓物，分據乙○○指述、黃謝勝證述在卷，並有乙
      ○○填具之遺失票據申報書二紙在卷可稽；黃謝勝將附表一編號一、二之本票
      交被告時，係借住被告前揭住處，且無工作，並因連續竊取他人財物，所犯連
      續竊盜犯行業經本院以九十年上易字第三九八五號判處有期徒刑一年六月，應
      於刑之執行前令入勞動處所強制工作三年確定（原審卷第一三九號），目前在
      臺灣泰源技能訓練所執行強制工作等情，業據黃謝勝於審理時證述綦詳，並有
      上開判決書及臺灣宜蘭地方法院檢察署刑案資料查註紀錄表在卷可參，是黃謝
      勝當時既借住被告住處，被告對於黃謝勝並無工作，且有多次竊盜之行為，不
      可能毫無所悉，而黃謝勝交付之系爭本票，僅蓋用發票人印章，與正常流通交
      易之票據，顯不相同，被告猶予收受持有，顯然被告對於系爭本票係屬來路不
      明之贓物，應有認識，雖黃謝勝於原審審理中證稱交付本票時，未告知係贓物
      云云，然依上開說明，應不影響被告認識本票係贓物之認定，從而被告辯稱不
      知該本票係贓物云云，應無足採。
（二）附表二編號一之金額、受款人、發票年月日、到期日確係被告所填載，業據被
      告於本院及原審審理時供承不諱，並有法務部調查局九十二年三月十八日調科
      貳字第０九二０００五五二五０號鑑定通知書一紙在卷可按（偵查卷第八十七
      頁），又被告分別行使附表二編號一、二偽造之本票而向黃德三、及由阿松向
      張正雄分別換取現金等情，復據被告供承不諱，亦核與證人黃德三、張正雄證
      述情節相符，以上據張正雄證稱不是被告向其調現，是阿松來調現的（原審卷
      第七十三頁），被告對此亦供稱「阿松叫我在羅東某電玩店外面等他，他出來
      就拿二萬元給我，我沒有進入店內，張正雄是我在警局做筆錄時才看到」等語
      （見原審卷第七十四頁），是此部分係被告利用不知情之阿松持以行使。此外
      ，並有附表一編號一之本票原本扣案及影本一紙、編號二之本票影本一紙在卷
      可佐（警分局卷第二十頁正反面）。
（三）被告雖辯稱係因黃謝勝不會寫金額國字，乃央其全部代寫云云，惟黃謝勝於原
      審到庭否認在卷，雖黃謝勝另證稱其不會寫金額國字云云，然依卷附偵查卷第
      一０二頁至第一一０頁黃謝勝在臺灣泰源技能訓練所所寫自傳、筆記簿及切結
      書，黃謝勝係文昌國中畢業，而依證人所寫自傳、筆記字跡合計多達上千字，
      其證稱不會寫金額國字云云，殊難採信，其上開證詞顯無可採，被告辯稱因黃
      謝勝不會寫金額國字才替其代寫云云，亦無可取。被告另辯稱黃謝勝交付附表
      一編號二之本票時，該本票業已填載附表二編號二之金額、受款人、發票年月
      日、背書云云，惟比對被告於九十一年五月十七日、九十二年一月十七日臺灣
      宜蘭地方法院檢察署檢察官偵查時諭知當庭所寫之「溫傳、貳萬元」、「簡金
      祥、肆拾萬元整、０至九」（偵查卷第九十頁至九十二頁）之字跡，與卷附之
      附表二編號二之本票影本字跡（警卷第二十頁），並比對附表二編號一、二之
      二紙本票影本，以上無論在運筆、勾勒、字體結構，筆劃慣性均屬相近，堪認
      係出自同一人之字跡，被告辯稱上開本票字體非其所寫云云，亦不足採。參以
      被告於警詢供稱其交付黃德三金額四萬元之本票係自黃謝勝受讓抵帳、交付張
      正雄金額二萬元之本票則係黃謝勝央其調現（警卷第五頁、第六頁背面）；於
      九十二年八月四日原審法院審理時則供稱係黃謝勝央其調現（原審卷第一０六
      、一０七頁）；九十二年六月六日原審審理時則供稱其先後換取現金四萬元、
      二萬元，有將一萬元還黃謝勝，再將五萬元還黃德三（原審卷第三十四至三十
      六頁），其前後供詞反覆不一，亦與黃謝勝證稱其二張本票交付被告係供擔保
      欠款，其亦沒有因此向被告取得現一萬元等語（原審卷第一六五至一六九頁）
      不符。再參酌被告於九十一年五月十七日、九十二年一月十七日檢察官偵查中
      否認其有在本票上填載如附表二編號一、二之事項（偵查卷第四十六頁、第七
      十九頁），嗣經檢察官調閱被告在宜蘭監獄所書寫之日記、戒毒計劃書及自傳
      並連同被告當庭書寫之字跡及金額四萬元之本票，送請法務部調查局鑑定筆跡
      認本票上之字跡與被告平時書寫之字跡筆劃字跡特徵相似，被告始於原審法院
      九十二年五月二十三日訊問時承認填寫該金額四萬元之本票如附表二編號一所
      載之金額、受款人、發票年月日、到期日等事項（原審卷第二十二、二十三頁
      ），惟於九十二年九月九日準備程序期日復翻異前供辯稱該金額四萬元之本票
      上之受款人非其填載（原審卷第一二五頁），又於九十二年八月四日審理時稱
      黃謝勝交付系爭本票時，其有向付款人銀行查詢可以兌現，始予收受（原審卷
      第一０八、一０九頁），然於九十二年十一月四日審理時又改稱係聽黃德三說
      他有向銀行查詢可以兌現云云（原審卷第一七七、一七八頁），惟被害人乙○
      ○於九十二年七月十二日上午十一時許前往宜蘭縣冬山鄉○○路二０一號台塑
      公司詢問工程開標時間，前後不到幾分鐘即發現停放在該公司外之自小客車內
      之僅蓋發票人印章之系爭本票遭竊，隨即於同日上午十一時三十分許即前往辦
      理掛失止付，業據乙○○於原審到庭證述綦詳，並有遺失票據申報書二紙在卷
      可參（警分局卷第十六、十七頁），被害人既隨即辦理掛失止付，則被告收受
      系爭本票而向銀行查詢，銀行承辦人員自不可能告知可以兌現，顯見被告於警
      訊、偵查所供，均係推卸之詞，至檢察官依據法務部調查局鑑定結果而提起公
      訴，始坦承部分犯行，惟仍先後設詞推諉甚明。至黃謝勝於原審審理中雖證稱
      其交付被告時，一張本票除蓋發票人印章外，並有寫金額云云，惟黃謝勝另證
      稱其竊取系爭本票後即直接拿給被告，中間並無再轉交他人持有過，然乙○○
      系爭本票遭竊時，本票僅蓋發票人印章，其餘皆空白，已如前述，則黃謝勝竊
      取後直接交付被告，顯不可能其中一紙本票有填載金額至明，而被告為加強票
      據信用而在系爭本票上分別填寫受款人溫傳、簡金祥之姓名，為使背書連續，
      而偽造受款人溫傳之署押於附表二編號二之本票背面、並偽造受款人簡金祥之
      印文於附表二編號一之本票背面，足以生損害於交易安全及溫傳、簡金祥、乙
      ○○、張正雄、黃德三等人，亦足以認定。黃謝勝上開證詞，顯係迴護被告之
      詞，殊難採信。綜上，本件事證明確，被告前開所辯，顯係卸責之詞，並無可
      採，被告犯行洵堪認定。
二、核被告明知贓物仍予收受之行為，係犯刑法刑法第三百四十九條第一項收受贓物
    罪。又附表二編號一、二所示之本票，已就票據必要記載事項填載完成，為有價
    證券，被告偽造票據必要記載事項而完成發票行為，係犯刑法第二百零一條第一
    項之偽造有價證券罪。又本票背書，在票據法上係表示對本票負擔保責任之意思
    ，為法律規定之文書，被告偽造本票背書之行為，係犯刑法第二百十條之偽造私
    文書罪。被告行使系爭本票分別向黃德三、張正雄換取現金之行為，係犯刑法第
    二百零一條第二項行使偽造有價證券、第二百十六條、第二百十條之行使偽造私
    文書罪。先後二次行使之行為，時間緊接，犯罪構成要件相同，顯係出於概括之
    犯意為之，為連續犯，均應依刑法第五十六條連續犯之規定論以一罪，並加重其
    刑。又被告偽造簡金祥印文以為背書，以及偽造溫傳之署名為背書，均為其偽造
    私文書之部分行為，而偽造私文書及行使偽造有價證券又分別為行使偽造私文書
    及偽造有價證券之低度行為，均不另論罪。被告以一行為同時偽造附表二編號一
    、二之本票及背書之行為，偽造本票部分，因係偽造同一被害人之二紙本票，被
    害法益只有一個，係應僅論以一罪。偽造背書之私文書行為，因被害人為二人，
    侵害二個法益，應屬一行為犯二個偽造文書罪，依想像競合犯之規定，從一罪處
    斷。所犯偽造有價證券與行使偽造私文書及收受贓物罪間，有方法結果之牽連關
    係，為牽連犯，應從一重依偽造有價證券罪處斷，被告利用不知情之阿松持以行
    使部分，為間接正犯。起訴書雖未論及被告偽造背書部分之犯行，惟此部分行為
    與起訴論罪部分有裁判上一罪關係，為起訴效力所及，應併予審究。
三、原審據以論科，固非無見。惟查被告於系爭二紙本票正面分別填寫受款人為溫傳
    、簡金祥，係表示發票人係以溫、簡二人為受款人之意思表示，並非溫、簡二人
    為簽名之意思表示，尚不生偽造署押之問題，原判決對此認係偽造署押，自有違
    誤。又被告同時於二紙本票分別填寫溫傳、簡金祥之背書，係分別偽造二個被害
    人名義之私文書，侵害二個法益，應係一行為觸犯二罪名，為想像競合犯，原判
    決認係單純一罪，尚有未合。另查附表二編號二部分，被告係利用不知情之阿松
    持以行使向張正雄調現，原判決未論以間接正犯，亦有疏誤。末查被告固有偽造
    簡金祥印文而為背書行為，然尚無證據足證被告有偽造簡金祥印章之行為，原判
    決認被告亦有偽造簡金祥印章之行為，亦屬無據。被告上訴猶執陳詞，否認部分
    犯罪，固無足採，惟原判決既有違誤，自應由本院撤銷改判。爰審酌被告犯罪之
    動機、目的、手段，及犯罪後態度等一切情狀，量處如主文所示之刑。被告偽造
    如附表二所示之本票二張（含其上偽造之溫傳署押二枚、簡金祥署押、印文各一
    枚）係偽造之有價證券，附表二編號二部分，雖未扣案，但不能證明已滅失，均
    應依法宣告沒收。
據上論斷，應依刑事訴訟法第三百六十九條第一項前段、第三百六十四條、二百九十
九條第一項前段，刑法第三百四十九條第一項、第二百零一條第一項、第二百十六條
、第二百十條、第五十五條、第二百零五條，罰金罰鍰提高標準條例第一條前段，判
決如主文。
本案經檢察官蔡薰慧到庭執行職務。
中    華    民    國    九十三    年      三        月      二十三      日
                              臺灣高等法院刑事第四庭
                                  審判長法  官  蔡  永  昌
                                        法  官  陳  榮  和
                                        法  官  蔡  國  在
右正本證明與原本無異。
如不服本判決，應於收受送達後十日內向本院提出上訴書狀，其未敘述上訴之理由者
並得於提起上訴後十日內向本院補提理由書（均須按他造當事人之人數附繕本）。
                                        書記官  耿  鳳  君
中　　華　　民　　國　　九十三　　年　　　三　　　  月　　　二十四　　　日
附錄法條：
中華民國刑法第二百零一條第一項
意圖供行使之用，而偽造、變造公債票、公司股票或其他有價證券者，處
三年以上十年以下有期徒刑，得併科三千元以下罰金。
附表一：收受贓物罪之部分
┌──┬─────┬────────┬─────┬───────┐
│編號│發  票  人│付  款  人      │本票票號  │所 犯  法  條 │
├──┼─────┼────────┼─────┼───────┤
│一  │乙○○    │臺灣銀行蘇澳分行│CE0000000 │刑法第三百四十│
│    │皓通企業社│                │          │九條第一項    │
├──┼─────┼────────┼─────┼───────┤
│二  │乙○○    │臺灣銀行蘇澳分行│CE0000000 │同右          │
│    │皓通企業社│                │          │              │
└──┴─────┴────────┴─────┴───────┘
附表二：偽造有價證券、私文書罪之部分
┌──┬────┬───┬─────┬────┬───┬────────┐
│編號│金    額│受款人│發票年月日│到 期 日│背書  │所  犯  法  條  │
├──┼────┼───┼─────┼────┼───┼────────┤
│一  │肆萬元整│簡金祥│九十年七月│九十年八│簡金祥│刑法第二百零一條│
│    │        │      │十五日    │月三十日│      │第一項、第二百十│
│    │        │      │          │        │      │條              │
├──┼────┼───┼─────┼────┼───┼────────┤
│二  │貳萬元整│溫傳  │九十年七月│同右    │溫傳  │同右            │
│    │        │      │五日      │        │      │                │
└──┴────┴───┴─────┴────┴───┴────────┘
